臺灣高雄地方法院民事判決　九十二年重訴字第六○九號
　　原　　　告　午○○
　　　　　　　　寅○○
　　　　　　　　丑○○○
　　　　　　　　壬○○
　　　　　　　　癸○○○
　　　　　　　　庚○○
　　　　　　　　卯○○
　　　　　　　　未○○○
　　　　　　　　辰○
　　　　　　　　酉○○
　　　　　　　　巳○○
　　　　　　　　辛○○
　　　　　　　　甲○○
　　　　　　　　丙○○○
　　　　　　　　子○○
　　　　　　　　乙○○
　　　　　　　　己○○
　　共　　　同
　　訴訟代理人　賴玉山律師
　　　　　　　　莊美玉律師
　　被　　　告　戊○○　　　住.
　　訴訟代理人　丁○○　　　住.
　　被　　　告　申○○　　　住.
右當事人間請求損害賠償事件，由本院刑事庭移送（九十二年度附民字第三四八號）
前來，經於民國九十三年二月十九日言詞辯論終結，本院判決如下：
    主    文
被告申○○應給付原告午○○新臺幣柒拾陸萬伍仟元，原告寅○○新臺幣伍拾壹萬元
元，原告吳陳香蘭新臺幣貳拾伍萬伍仟元，原告壬○○新臺幣伍拾壹萬元，原告癸○○○新臺幣貳拾伍萬伍仟元，原告庚○○新臺幣貳拾伍萬伍仟元，原告卯○○新臺幣
柒拾柒萬伍仟元，原告未○○○新臺幣伍拾壹萬元，原告辰○新臺幣壹拾萬元，原告
酉○○新臺幣貳拾陸萬元，原告巳○○新臺幣壹佰零貳萬元，原告辛○○新臺幣貳拾
伍萬伍仟元，原告甲○○新臺幣肆拾捌萬仟元，原告丙○○○新臺幣貳拾伍萬伍仟
元，原告子○○新臺幣伍拾壹萬元，原告己○○新臺幣貳拾伍萬伍仟元，原告乙○○
新臺幣壹佰零貳萬元，及均自民國九十二年八月二十七日起至清償日止，按週年利率
百分之五計算之利息。
被告戊○○就附表所示不動產向臺南縣麻豆地政事務所所為之所有權移轉登記應予塗
銷。
訴訟費用由被告負擔。
    事實及理由
一、原告主張：(一)被告申○○與丁○○（丁○○部分已和解）係夫妻關係，於民國
    八十八年十月二十五日起，由丁○○自任會首，招募訴外人陳吳芳貞、原告午○○、寅○○、卯○○、未○○○、壬○○、辰○、酉○○、巳○○、子○○、乙○○等會員，籌組新臺幣（下同）二萬元之互助會，每月二十五日開標，包括會
    首共三十四會，至九十一年七月二十五日期滿（以下簡稱Ａ會）；另於八十九年
    十一月十日起，招募原告己○○、卯○○、乙○○、辰○、甲○○、癸○○○、
    庚○○、酉○○、辛○○、丙○○○等會員，籌組二萬元之互助會，每月十日開
    標，包括會首共三十會，至九十二年四月十日期滿（以下簡稱Ｂ會）。上開兩互
    助會之開標地點均在丁○○與被告申○○之住處，開標亦均由丁○○與被告申○○共同主持，若丁○○不在，則由被告申○○自行主持開會，而因其二人係夫妻
    關係，原告等人於每月開標後，即將會款交予丁○○或被告申○○。詎丁○○與
    被告申○○共同基於為自己不法所有之概括犯意，自八十九年一月間起至九十年
    十一月二十五日止，先後冒用訴外人陳文德、陳吳芳貞、林愛枝、陳茂戊及另二
    名不詳之活會會員名義標得會款，使原告等人均陷於錯誤而仍按月繳交會款。嗣
    九十年十一月二十五日，丁○○與被告申○○因週轉不靈，片面宣布兩互助會止
    會，原告等活會會員始知受騙，原告等人所受損害金額分別為原告午○○七十六
    萬五千元，原告寅○○五十一萬元，原告吳陳香蘭二十五萬五千元，原告壬○○
    五十一萬元，原告癸○○○二十五萬五千元，原告庚○○二十五萬五千元，原告
    卯○○七十七萬五千元，原告未○○○五十一萬元，原告辰○一十萬元，原告酉
    ○○二十六萬元，原告巳○○一百零二萬元，原告辛○○二十五萬五千元，原告
    甲○○四十八萬三千元，原告丙○○○二十五萬五千元，原告子○○五十一萬元
    ，原告己○○二十五萬五千元，原告乙○○一百零二萬元。(二)丁○○於詐得上
    開款項後，為達脫產目的，明知其所有如附表所示之三筆土地（下稱系爭三筆土
    地）並無出售予其母即被告戊○○之真意，竟與被告戊○○共謀虛偽買賣，並基
    於使公務員登載不實之概括犯意聯絡，先後於九十年十二月二十六日、九十一年
    一月一日就系爭三筆土地訂立買賣契約，嗣於附表所示時間，由丁○○持該虛偽
    買賣契約向臺南縣麻豆地政事務所辦理所有權移轉登記，使承辦之公務員登載於
    職務上所掌之公文書，足以生損害於該管地政機關對地籍登記事務管理之正確性
    及原告等人之債權。為此乃依民法第一百八十四條第一項前段之規定，提起本件
    訴訟，請求被告申○○賠償如主文所示之金額，並自起訴狀送達翌日即九十二年
    八月二十七日起至清償日止，按週年利率百分之五計算之利息，並請求被告戊○○將前開不動產所有權移轉登記塗銷。於本院聲明：求為判決如主文第一、二項
    所示。
二、被告申○○係以：伊對於丁○○處理會款的事情均不知情，伊只是偶爾幫忙收會
    款而已，伊並未參與冒標之行為等語置辯；被告戊○○則以：因丁○○陸續向渠
    借款三百多萬，渠為保障債權，乃要求將系爭三筆土地過戶至渠名下，並非虛偽
    買賣等語，資為抗辯。並均聲明：求為判決原告之訴駁回。
三、原告主張丁○○分別於八十八年十二月二十五日、八十九年十一月十日召集Ａ、
    Ｂ二互助會，會期分別至九十一年七月二十五日、九十二年四月十日期滿，而該
    二互助會之開標地點均在丁○○與被告申○○住處，嗣丁○○連續多次冒用陳文
    德、陳吳芳貞、林愛枝、陳茂戊等會員名義冒標會款，致原告分別受有如主文所
    示金額之會款損害，及丁○○與被告戊○○先後於附表所示時間，以買賣為原因
    ，就系爭三筆土地辦理所有權移轉登記等情，業據原告提出與所述相符之互助會
    會單二紙、土地登記謄本三份，且為被告所不爭執，復經本院依職調取本院九十
    二年度訴字第一三三二號刑事卷全卷核閱無誤，並有本院九十二年度訴字第一三
    三二號、臺灣高等法院高雄分院九十二年度上訴字第一九一二號刑事判決書各一
    份在卷可憑，自堪信原告此部分主張為真實。被告申○○、戊○○雖以前詞置辯
    然查：
(一)被告申○○於刑事案件審理中自承Ａ、Ｂ二互助會均在伊住處客廳開標，開標時
    伊亦在場，及伊確有收取會款等語（見本院刑事庭九十二年六月十七日訊問筆錄
    ），足見丁○○與被告申○○確有共同處理系爭兩互助會之開會、收取會款等相
    關事宜，且被告申○○既向會員收取會款，則對於各期會款係由何人以若干金額
    得標一事，自無不知之理，益徵被告申○○與丁○○顯有共同冒標會款之行為。
    況被告申○○與丁○○係夫妻，丁○○復自承係因先前所召其他互助會被他人倒
    會及有人積欠貨款不還，始起意冒標會款，而被告申○○對於家中房貸係由伊負
    責繳納及曾向娘家借款處理丁○○之債務等情亦不爭執，則被告申○○於家中經
    濟狀況不佳之情形下，對於丁○○多次突然收受及花用冒標所取得之數十萬元會
    款，竟全無聞問，實與常情有違，是被告申○○前開所辯，委無足採。被告申○○與丁○○共同以冒標會款方式詐騙原告之會款乙節，洵堪認定。
(二)被告戊○○於刑事案件偵查中自承係因怕丁○○欠別人很多錢，才要求將土地移
    轉登記等語（見九十一年偵緝字第一一０七號偵查卷九十一年九月十九日訊問筆
    錄），且被告戊○○與丁○○二人於刑事案件審理中，均陳稱不知道系爭三筆土
    地之實際價值若干，亦不清楚買賣價金如何計算等語（見本院刑事卷九十二年八
    月二十六日審理筆錄），惟按買賣標的物及買賣價金均為買賣契約主要之要素，
    故堪認被告戊○○與丁○○二人間並無買賣之真意。被告戊○○與丁○○於本院
    審理中雖改稱系爭三筆土地價值一百四十萬元云云，惟此顯係臨訟附和之詞，尚
    不足採為其有利之認定。至被告戊○○雖辯稱渠自八十五年間即陸續借款予丁○○，合計金額約三百五十萬元等語，並提出匯款單及存摺資料多紙，惟查該匯款
    單內容均係於八十六、八十七年間自被告戊○○之夫李德芳帳戶匯至被告申○○
    帳戶內之款項，尚不足證明被告戊○○與丁○○間確有借貸之情事。況丁○○係
    於九十年八月二十三日因其父李德芳過世而繼承系爭三筆土地，若其與被告戊○○確有借貸關係，自應將繼承土地直接過戶後移轉登記予被告戊○○名下，而無
    須於同年十二月二十六日、九十一年一月一日再行出賣予被告戊○○，徒增多重
    手續及應繳賦稅，是被告戊○○此部分抗辯，顯不足採。被告戊○○與丁○○間
    就系爭三筆土地之買賣行為確為通謀虛偽買賣，應可認定。
四、按因故意或過失，不法侵害他人之權利者，負損害賠償責任，民法第一百八十四
    條第一項前段定有明文。次按表意人與相對人通謀而為虛偽意思表示者，其意思
    表示無效，又無效法律行為之當事人，於行為當時知其無效或可得而知者，應負
    回復原狀之責任，民法第八十七條第一項前段及第一百十三條分別定有明文。債
    務人欲免其財產被強制執行，與第三人通謀而為虛偽意思表示，將其所有不動產
    為第三人設定抵押權者，債權人可依侵權行為之法則，請求第三人塗銷登記，亦
    可行使代位權，請求塗銷登記，最高法院七十三年臺抗字第四七二號判例意旨可
    供參酌。本件原告因被告申○○與丁○○共同冒標詐得會款，致分別受有如上所
    述之損害，業如前述，其依上開規定請求被告申○○賠償如主文所示之金額，自
    屬有據。又本件丁○○與被告戊○○間就系爭三筆土地所為之買賣及移轉登記既
    因通謀虛偽意思表示而無效，被告戊○○既與原告等人之債務人丁○○合謀，使
    原告之債權無法實現，原告主張債權受侵害，而依侵權行為之法則，訴請被告戊○○塗銷移轉登記以回復原狀，亦屬正當，應予准許。
據上論結，本件原告之訴為有理由，依民事訴訟法第七十八條、第八十五條第一項前
段，判決如主文。
中　　　華　　　民　　　國　　九十三　　年　　　三　　　月　　　四　　　日
              　　　　　　　　　  　　　臺灣高雄地方法院民事第五庭
~B審判長法官  陳嘉惠
~B法      官  郭慧珊
~B法　　　官　謝雨真
正本係照原本作成。
如對本判決上訴，須於判決送達後廿日內向本院提出上訴狀暨繕本。
中　　　華　　　民　　　國　　九十三　　年　　　三　　　月　　　五　　　日
~B法院書記官　洪育祺
~F0
~T32
附表：
 ┌──┬──────────┬─────────┬──────┬───────┐
 │編號│ 坐  落  位  置     │ 面      積       │應有權利範圍│ 登記時間     │
 ├──┼──────────┼─────────┼──────┼───────┤
 │ 一 │ 臺南縣麻豆鎮○○段 │ 三點九六平方公尺 │四分之一    │九十一年一月十│
 │    │ 四一０地號         │                  │            │四日          │
 ├──┼──────────┼─────────┼──────┼───────┤
 │ 二 │臺南縣麻豆鎮○○段  │ 二百五十三點七六 │四分之一    │九十一年一月十│
 │    │四一一地號          │ 平方公尺         │            │六日          │
 ├──┼──────────┼─────────┼──────┼───────┤
 │ 三 │臺南縣麻豆鎮○○段  │ 七十七點零一平方 │四分之一    │九十一年一月十│
 │    │四三二地號          │ 公尺             │            │六日          │
 └──┴──────────┴─────────┴──────┴───────┘
